臺灣高等法院臺中分院民事判決
110年度上字第45號
上  訴  人  張雅琪  

訴訟代理人  施瑞章律師
複 代理 人  謝文哲律師
被 上訴 人  黃記山  


上列當事人間請求損害賠償事件，上訴人對於中華民國109年11
月24日臺灣臺中地方法院109年度訴字第10號第一審判決提起上
訴，並減縮及擴張上訴聲明，本院於110年12月8日言詞辯論終結
判決如下：
    主      文
一、原判決關於駁回上訴人後開第二項之訴部分，暨除確定部分
    外訴訟費用之裁判均廢棄。
二、被上訴人應再給付上訴人新臺幣105萬3,852元，及自民國10
    8年9月11日起至清償日止，按年息5%計算之利息。
三、其餘上訴及假執行之聲請均駁回。
四、第一審（除確定部分外)、第二審訴訟費用，由被上訴人負
    擔百分之28，餘由上訴人負擔。
    事實及理由
壹、程序方面：  　　
一、按第三審上訴之聲明，不得變更或擴張之，民事訴訟法第47
    3條第1項定有明文。而於第二審則未設相同規定，故推知立
    法意旨，上訴人在第二審得任意擴張或減縮上訴聲明。至當
    事人在上訴期間內提出之上訴狀，僅載明對於第一審判決一
    部不服，而在言詞辯論終結前，復對其他部分一併聲明不服
    ，應認其上訴聲明之範圍為已擴張，不得謂其他部分之上訴
    業已逾期，予以駁回(最高法院30年渝抗字第66號裁判先例
    參照)。
二、查上訴人於民國109年12月15日提起上訴並聲明：㈠原判決不
    利於上訴人部分廢棄；㈡上開廢棄部分，被上訴人應再給付
    上訴人新臺幣(下同)297萬6,784元，及自108年9月11日(即
    起訴狀繕本送達翌日)起至清償日止，按年息5%計算之利息(
    見本院卷第7頁)。嗣於110年8月30日具狀更正其聲明為：㈠
    原判決關於駁回後開第二項之訴部分廢棄；㈡上開廢棄部分
    ，被上訴人應再給付上訴人177萬1,332元，及自108年9月11
    日起至清償日止，按年息5%計算之利息(見本院卷第135頁)
    。復於110年12月8日言詞辯論期日更正其上訴聲明為：㈠原
    判決關於駁回後開第二項之訴部分廢棄；㈡上開廢棄部分，
    被上訴人應再給付上訴人187萬1,332元，及自108年9月11日
    起至清償日止，按年息5%計算之利息(下稱187萬1,332元本
    息，見本院卷第197頁)。經核上訴人所為更正聲明，核屬減
    縮或擴張上訴聲明，依上開規定，毋庸對造同意，應予准許
    ，合先敘明。
貳、實體方面：
一、上訴人主張：
    原審原告黃彧旋於108年4月17日晚間8時21分許，駕駛上訴
    人所有車牌號碼000-0000號自用小客車(下稱甲車)搭載上訴
    人，沿臺中市西區三民路1段由西南往東北方向行駛，行經
    該路段與自由路1段交岔路口時，遭被上訴人所駕駛車牌號
    碼0000-00號自用小客車(下稱乙車)違規左轉所碰撞，上訴
    人因此受有右側橈骨下端閉鎖性骨折、右側尺骨下端其他閉
    鎖性骨折及其他右側手部開放性傷口(下稱系爭傷害)。上訴
    人因本件車禍除受有如附表一編號1-5所示損害外，經中國
    醫藥大學附設醫院(下稱中國附醫)鑑定結果，上訴人永久失
    能百分比為18%。茲以上訴人於本件車禍時年齡37歲143天，
    算至法定退休年齡65歲，可勞動期間尚有27年222天(27.61
    年)，再依上訴人月薪3萬0,500元，扣除中間利息，核算出
    因此受有勞動能力損害116萬2,026元，自得再請求被上訴人
    再賠償97萬1,332元(原審僅判賠19萬0,694元)。又上訴人因
    本件車禍，經治療後右手仍嚴重功能障礙，日常基本生活皆
    受嚴重影響，亦得再請求被上訴人賠償精神慰撫金90萬元(
    原審僅判賠10萬元)。爰依民法第184條第1項前段、第193條
    第1項及第195條第1項前段規定，請求被上訴人再給付187萬
    1,332元本息(詳如附表一欄第⑴項所示)【上訴人於原審請
    求被上訴人應給付396萬6,818元(原判決誤載為400萬4,280
    元)本息，原審判令被上訴人應給付23萬6,005元本息(詳如
    附表一欄所示)；黃彧旋於原審請求被上訴人應給付15萬5,
    720元本息，原審判令被上訴人應給付2萬元本息；上訴人其
    餘敗訴部分及被上訴人敗訴部分，暨黃彧旋敗訴部分，均未
    據聲明不服，業已確定，下不贅述】。
二、被上訴人則以：
　　上訴人勞動能力減損比例，應以原審認定3%為當；至其精神
    慰撫金亦以原審認定10萬元為準等語，資為抗辯。　　　　
三、經原審為上訴人一部勝訴一部敗訴之判決，上訴人就原判決
    駁回187萬1,332元本息部分，提起上訴；兩造之聲明為：
  ㈠上訴人之上訴聲明：
　⒈原判決關於駁回上訴人後開第二項之訴部分廢棄。
　⒉被上訴人應再給付上訴人187萬1,332元本息。
　⒊願供擔保，請准宣告假執行。
  ㈡被上訴人之答辯聲明：
　  上訴駁回。
四、兩造不爭執事項(部分用語及編排順序依卷證文義略作調整)：
  ㈠黃彧旋於108年4月17日晚間8時21分許，駕駛上訴人所有甲
    車搭載上訴人，沿臺中市西區三民路1段由西南往東北方向
    行駛，行經該路段與自由路1段交岔路口時，遭被上訴人所
    駕駛乙車違規左轉所碰撞，造成上訴人因此受有系爭傷害  
    。
  ㈡上訴人因系爭傷害而前往彰化基督教醫院(下稱彰基醫院)治
    療，彰基醫院109年5月20日診斷書上醫囑記載「目前患者(
    即上訴人)右手腕疼痛，活動度受限障礙，建議術後需專人
    照顧1個月，宜休養1年，不宜負重工作或激烈運動...」(見
    原審卷第151頁)。
  ㈢上訴人因本件車禍，經彰基醫院失能鑑定結果為勞動能力減
    損3%(見原審卷第227-233頁)。
  ㈣上訴人因本件車禍已向華南產物保險股份有限公司領取強制
    汽車責任險保險金33萬8,094元(醫療給付6萬8,094元、第八
    級殘廢保險給付27萬元，見原審卷第219-223頁)。
  ㈤上訴人學歷為專科畢業，本件車禍發生前在阿牧家茶大同店
    擔任店長，名下有車，無不動產；被上訴人學歷為國中畢業
    ，入監前擔任廚師，月入約3萬元，名下有不動產(見原審卷
    第174-176頁及置於證物袋之稅務電子閘門財產所得調件明
    細表、本院卷第62頁)。
  ㈥被上訴人因本件車禍肇事行為，業經刑事法院以過失傷害罪
    ，判處有期徒刑4月確定(案號：臺灣臺中地方法院108年度
    交簡字第426號，見原審卷第117頁）。
五、兩造爭執事項(部分用語及編排順序依卷證文義略作調整)：
　　上訴人依民法第184條第1項前段、第193條第1項及第195條
    第1項前段規定，請求被上訴人再給付187萬1,332元本息，
    有無理由？
六、本院之判斷：
  ㈠按「因故意或過失，不法侵害他人之權利者，負損害賠償責
    任。」、「不法侵害他人之身體或健康者，對於被害人因此
    喪失或減少勞動能力或增加生活上之需要時，應負損害賠償
    責任」、「不法侵害他人之身體、健康...被害人雖非財產
    上之損害，亦得請求賠償相當之金額」，民法第184條第1項
    前段、第193條第1項、第195條第1項前段分別定有明文。查
    上訴人既因被上訴人駕車肇事不法侵害成傷，則上訴人本於
    前述規定，請求被上訴人損害賠償，洵屬有據。爰就上訴人
    請求損害賠償各細項及金額，分別審酌如下：
　⒈勞動能力減損部分：
　⑴查上訴人因本件車禍受有系爭傷害，先後經原法院及本院分
    別囑託彰基醫院、中國附醫鑑定其勞動能力減損比例。經彰
    基醫院鑑定結論為3%(見兩造不爭執事項第㈢項)，中國附醫
    鑑定結論則為18%(見本院卷第99頁)。惟本院肯認中國附醫
    鑑定結論較為可採，茲分述如後。
　⑵彰基醫院失能鑑定報告書記載：上訴人右手腕關節之主被 動
    活動度方為屈曲0-10度/0-20度、伸展0-20度/0-40度(正常
    屈曲0-80度、伸展0-70度)；右手抓握力量小於1公斤(正常
    女性大於18.8公斤)；右手側握指力力量為0.25公斤(正常女
    性大於5.2公斤)；協調性不佳；上肢功能損程度問卷79.5分
    ，為重度障礙(見原審卷第229-231頁)。準此，可見上訴人
    右手功能之理學檢查與問卷結果，俱明顯低於一般正常女性
    應有水準甚多，則其鑑定結論減損勞動能力為3%，與前述檢
    查結果容有未合，尚難遽採。
　⑶中國附醫鑑定意見書記載：上訴人自填上肢功能評估問卷為8
    3分，亦即自覺右手有嚴重的功能障礙；理學檢查結果詳如
    附表二所示，即右手腕全部障礙比為22%；其右手腕關節被
    動彎曲0-20度(正常為0-80度)、伸展0-40度(正常為0-70度)
    ，關節活動度60度(正常為150度)，喪失角度為90度；上訴
    人達到勞保失能項目11-34：一上肢三大關節中，有一大關
    節遺存顯著運動失能者，失能等級為十一；最後以美國醫 
    學會「永久障礙評估指引」估算之全人障礙評比為基準，依
    序調整未來收入能力降低、職業調整、年齡調整後得永久失
    能評比百分比為18%(見本院卷第98-99頁)。其鑑定程序堪稱
    嚴謹，理學檢查結果與鑑定結論較為契合，是此勞動能力減
    損18%之結論，應屬可採。被上訴人雖辯稱上訴人勞動能力
    減損比例應為3%，要難憑採。
　⑷茲依勞動基準第54條第1項第1款勞工強制退休年齡65歲之規
    定，上訴人為70年11月25日出生(見原審卷第69頁)，則其請
    求自本件車禍發生日至年滿65歲止之勞動能力減少損害(27
    年又222日，即331月又12日)，即有憑據。又上訴人於本件
    車禍發生時之平均月薪為3萬0,500元，未據被上訴人爭執，
    則上訴人每月勞動能力減損損害金額為5,490元(計算式：30
    ,500×18%＝5,490)，依霍夫曼式計算法扣除中間利息(首期給
    付不扣除中間利息)，核計其金額為114萬4,546元【計算式
    ：5,490×208.00000000+(5,490×0.4)×(208.00000000-000.0
    0000000)=1,144,545.00000000。其中208.00000000為月別
    單利(5/12)%第331月霍夫曼累計係數，208.00000000為月別
    單利(5/12)%第332月霍夫曼累計係數，0.4為未滿一月部分
    折算月數之比例(12/30=0.4)。採四捨五入，元以下進位】
    。
　⑸承上，上訴人勞動能力減損金額為114萬4,546元，經扣除原
    審判賠19萬0,694元後，可再請求被上訴人賠償金額為95萬3
    ,852元(計算式：1,144,546－190,694＝953,852)。　
　⒉精神慰撫金部分：
  ⑴上訴人主張本件車禍致其身心受創，除原審判賠10萬元精神
    慰撫金外，再請求賠償90萬元等語。
　⑵惟按慰藉金之賠償，須以人格權遭遇侵害，使精神上受有痛
    苦為必要，其核給之標準固與財產上損害之計算不同，然非
    不可斟酌雙方身分、資力與加害程度，及其他各種情形核定
    相當之數額(最高法院51年台上字第223號判決先例參照)。
    而所謂「相當」，應以實際加害情形及被害人之身分、地位
    與加害人之經濟情況等關係定之。查上訴人學歷為專科畢業
    ，本件車禍發生前在飲料店擔任店長，名下有車，無不動產
    ；被上訴人學歷為國中畢業，入監前擔任廚師，月入約3萬
    元，名下有不動產(詳見兩造不爭執事項第㈤項)，業據兩造
    分別陳明在卷(見原審卷第174-176頁、本院卷第62-63頁)，
    復有稅務電子閘門財產所得調件明細表置於原審卷證物袋可
    憑。本院據此審酌兩造之學經歷、經濟狀況、被上訴人係過
    失肇事，及上訴人傷勢非輕，倍受疼痛折磨、右手腕遺留功
    能障礙等一切情狀，因認上訴人可請求被上訴人給付精神慰
    撫金20萬元，始為允當。逾此範圍，即屬過高，不應准許。
    換言之，上訴人僅得再請求10萬元。
　㈡從而，上訴人可再請求被上訴人給付金額為105萬3,852元(計
    算式：953,852＋100,000＝1,053,852)。  　
七、綜上所述，上訴人依民法第184條第1項前段、第193條第1項
    及第195條第1項前段規定，請求被上訴人再給付105萬3,852
    元，及自108年9月11日起至清償日止，按年息5%計算之利息
    部分，為有理由，應予准許；逾此部分之請求，為無理由，
    不應准許。從而原審就上開應准許部分，為上訴人敗訴之判
    決，尚有未洽，上訴論旨指摘原判決此部分不當，求予廢棄
    改判，為有理由，爰由本院廢棄改判如主文第二項所示。至
    於上訴人之請求不應准許部分，原審為上訴人敗訴之判決，
    並駁回其假執行之聲請，經核並無不合，上訴意旨指摘原判
    決此部分不當，求予廢棄改判，為無理由，應駁回此部分之
    上訴。又上訴人勝訴部分，未逾150萬元，不得上訴第三審
    法院，不生假執行之問題；其敗訴部分則因訴之駁回而失所
    依附，是上訴人假執行之聲請，應併予駁回。
八、本件事證已臻明確，兩造其餘之攻擊或防禦方法及所用之證
    據，經本院斟酌後，認為均不足以影響本判決之結果，爰不
    逐一論列，附此敘明。
九、據上論結，本件上訴為一部有理由、一部無理由，依民事訴
    訟法第450條、第449條第1項、第79條，判決如主文。
中　　華　　民　　國　　110 　年　　12　　月　　29　　日
    　　      民事第二庭  審判長 法　官  楊 國 精
　　　　　　　　　　　　         法　官  陳 得 利
      　　　　　　　　　　       法  官  陳 正 禧       
正本係照原本作成。             
不得上訴。
                                 書記官  陳 三 軫   
　　　　　　　　　　　　　　　　　
中　　華　　民　　國　　110 　年　　12　　月　　29　　日
　　　　　　　　　　　　　　
附表一(損害賠償項目及金額)：       編號 項目 原審請求 ⑴請求金額   ⑵原審判決金額   二審請求 ⑴再請求金額 ⑵本院判決金額   備註   1 醫療費用 ⑴4萬5,920元 ⑵4萬5,920元　  ⑴----- ⑵----　 被上訴人不爭執 (已確定)   2 計程車車資 ⑴4,270元 ⑵4,270元　　   ⑴---- ⑵-----　 (已確定)   3 修理甲車費用 ⑴46萬2,150元 ⑵4萬6,215元   ⑴----- ⑵----- (已確定)   4 拖吊甲車費用 ⑴4,000元 ⑵4,000元　　   ⑴---- ⑵-----　 被上訴人不爭執 (已確定)   5 薪資損失 ⑴36萬6,000元 ⑵18萬3,000元   ⑴----- ⑵-----　 (已確定)   6 勞動能力減損 ⑴238萬4,478元 ⑵19萬0,694元  ⑴97萬1,332元 ⑵95萬3,852元　    7 精神慰撫金 ⑴70萬元 ⑵10萬元   ⑴90萬元 ⑵10萬元   合計  ⑴396萬6,818元 ⑵57萬4,099元  ⑴187萬1,332元 ⑵105萬3,852元　   扣除強制汽車責任保險金  23萬6,005元  ------ 已領取強制汽車責全保險金33萬8,094元  

附表二(中國附醫鑑定結果)：     部位  主動動作 正常值 檢查值 障礙比 右手腕 屈  ≧60度 10度  9%上肢  伸 ≧60度 20度 7%上肢  橈側彎 ≧20度 15度 2%上肢  尺側彎 ≧30度 10度 4%上肢  全部   22%上肢